臺灣苗栗地方法院刑事判決　　　　　　　 92年度訴字第243號
公　訴　人　臺灣苗栗地方法院檢察署檢察官
被　　　告　己○○
選任辯護人　葉天昱　律師
上列被告因違反稅捐稽徵法等案件，經檢察官提起公訴（92年度
偵字第2193號），本院判決如下：
    主  文
己○○納稅義務人，以不正方法逃漏稅捐，處有期徒刑貳年。
    犯罪事實
一、己○○係信中建設股份有限公司（以下簡稱信中公司）之負
    責人，為從事業務之人，且信中公司實為己○○1 人所有之
    「一人公司」，其餘登記股東均為其親友同意出名之人頭股
    東，公司如有盈餘實為己○○所得，故為綜合所得稅之營利
    所得之實際納稅義務人。己○○於民國86年4 月間，知悉其
    父陳錦廷年事已高，且罹患高血壓之病症，恐陳錦廷突然過
    世後，其原登記於陳錦廷名下之股份，將被誤認為係遺產，
    而為稅捐稽徵機關課以遺產稅，且另一方面，己○○亦為躲
    避公司股東依法應分配盈餘產生之綜合所得之營利所得稅捐
    ，竟基於業務上登載不實及使公務員登載不實之概括犯意，
    及基於逃漏綜合所得之營利所得稅捐之不法意圖，先於86年
    7 月21日前之某日，未得友人戊○○之同意，於辦理信中公
    司增資及修改章程之時，將登記於其父陳錦廷名下之信中公
    司股份370 股（登記股款合計新臺幣〈下同〉3, 700,000元
    ），變更登載為戊○○所有，而登載於業務上製作之文書即
    信中公司股東名簿上，足生損害於戊○○，己○○並委託不
    知情之夏祖訓會計師，於86年7 月21日持之向臺灣省政府建
    設廳（以下簡稱省政府建設廳，現因精省改為經濟部中部辦
    公室）辦理公司變更登記而行使之，足以生損害於戊○○，
    使前開機關不知情之承辦人員吳蒼火於86年8 月16日，將前
    開不實資料登載於職務上所掌之文書，足生損害於戊○○、
    省政府建設廳辦理公司登記業務及國稅局等辦理課稅業務之
    正確性。嗣信中公司於86年12月31日所編造之資產負債表，
    記載「公積及盈餘共1 億5601萬2410元」，使財政部臺灣省
    中區國稅局竹南稽徵所（以下簡稱國稅局）依據上開資產負
    債表登記狀況，於88年通知信中公司應辦理增資或盈餘分配
    ，然在信中公司遲未如通知依規定辦理情況下，逕依信中公
    司股東投資額比例強制歸戶股東稅捐，戊○○因此遭國稅局
    核認89年度漏列86年度計15,689,213元之所得，就該部分應
    繳納5,616,153 元之所得稅賦（右述機關因89年歸戶年度有
    誤，將前開稅賦通知撤銷改立併入90年度所得申報），己○○則以此不正方法因此逃漏其原依法所應繳納之上開5,61
    6153元之綜合所得稅捐。
二、嗣88年12月27日前之某日，己○○欲將信中公司轉賣予丙○○，復承前開業務登載不實及使公務員登載不實之概括犯意
    ，其明知戊○○實際上並非信中公司之股東，亦未得其同意
    ，乃製作內容不實之股東名簿，將原登記於戊○○名下之37
    0 股變更為1 股（股款共10,000元），並於88年12月27日，
    持之向經濟部中部辦公室辦理公司變更登記而行使之，足以
    生損害於戊○○，使前開機關不知情承辦人員鍾灣蘭於89年
    2 月19日，將前開不實資料登載於職務上所掌之文書，足生
    損害於戊○○及經濟部中部辦公室辦理公司登記業務之正確
    性。
三、嗣戊○○於91年1 月間某日，接獲財政部臺灣省北區國稅局
    89年度綜合所得稅核定稅額繳款書催繳5,616,153 元稅金，
    經其至國稅局查核後，始查悉上情。
四、案經戊○○訴請臺灣苗栗地方法院檢察署檢察官偵查起訴。
    理  由
壹、程序部分：
一、本案經起訴繫屬本院後，公訴檢察官於93年1 月28日準備程
    序時，當庭變更起訴犯罪事實為逃漏遺產稅之犯行（見審1
    卷第241 頁），並於93年2 月24日補充更正後之犯罪事實主
    要內容（詳審1 卷第260 頁以下）。是以，本案首應審究者
    ，在於公訴檢察官當庭變更起訴之犯罪事實，程序上是否合
    法？此涉及本案審判之範圍。
二、按蒞庭實施公訴之檢察官，其角色乃在公判庭上，就起訴之
    犯罪事實之存在，負擔實質舉證、說服之責任，是以，如原
    起訴之犯罪事實有不完備、瑕疵或錯誤之處，公訴檢察官本
    得基於國家訴追之權能，隨時為必要之更正、補充或修正，
    惟此情形，自以在不變更原起訴基本犯罪事實同一之範圍內
    ，始得為之，否則，如公訴檢察官當庭變更、修正後之犯罪
    事實已超出原起訴事實同一之範圍，則涉及「訴之變更」之
    問題，需另行起訴或撤回起訴始得為之，從而，該當庭之變
    更、修正，自難謂合法。
三、本案起訴書所載之起訴犯罪事實，主要係指信中公司乃己○○所有之1 人公司，其將信中公司370 股份登記於人頭股東
    戊○○，而逃漏公司股東依法應分配盈餘產生之稅捐之行為
    ，嗣公訴檢察官所變更之犯罪事實，則係指信中公司乃己○○家族之企業，其將其父陳錦廷原持有信中公司股份370 股
    ，變更登載為戊○○所有，而逃漏依遺產及贈與稅法所應繳
    納之遺產稅等情。是以，檢察官起訴逃漏稅捐之犯罪事實，
    實欲從逃漏「所得稅」變更為「遺產稅」，此乃截然不同之
    兩事，要無犯罪事實同一可言。準此，公訴檢察官上揭變更
    犯罪事實，並不合法，從而，仍應以原起訴之犯罪事實為審
    判之範圍，先予敘明。
貳、實體部分：
一、認定犯罪事實所憑之證據及理由：
  (一)信中公司於80年間辦理公司設立登記時，所登記之股東包括
    陳錦廷、己○○、陳信忠、乙○○、庚○○、甲○○、陳義
    珍7 人，嗣於86年7 月21日申請辦理增資、修改公司章程登
    記時，復將原登記於陳錦廷名下之370 股，變更予戊○○名
    下，而登載於業務上製作之文書即信中公司股東名簿上，並
    由夏祖訓會計師於86年7 月21日持之向省政府建設廳辦理公
    司辦理增資等變更登記，使承辦人員吳蒼火於86年8 月16日
    ，依其提出資料而登記，而將前開資料登載於職務上所掌之
    文書乙節，有經濟部中部辦公室92年1 月21日經（92）中辦
    3 字第09230863900 號函暨檢附之臺灣省政府建設廳（函）
    稿、股份有限公司設立登記事項卡、信中建設股份有限公司
    股東名簿、股份有限公司變更登記事項卡、信中建設股份有
    限公司股東名簿（見91他字第283 號卷第56、57、59、74
    、77頁）及信中建設股份有限公司變更登記申請書影本各1
    份附卷可稽（見同上卷第18頁），應堪認定。
  (二)關於辦理信中公司上開86年7 月21日增資、修改章程及股東
    變更登記之行為人，實為被告己○○所為乙節，茲敘述理由
    如下：
    1.關於信中公司於86年7 月21日辦理增資、變更章程之變更
      登記時所提出之相關資料，經函詢經濟部中部辦公室之結
      果，包括股份有限公司變更登記事項卡、公司股東名簿、
      信中公司章程、股東臨時常會議事錄、董事會議事錄，此
      有經濟部中部辦公92年5 月22日經中三字第09200853350
      號函暨檢附之上開資料附卷附卷可稽（見91年度他字第28
      3 號卷第106 至115 頁），觀諸辦理上開變更登記之相關
      資料，均印有公司印章及負責人己○○之印文（即俗稱公
      司大、小章），參以，被告己○○於偵查中供承其於84年
      1 月開始，擔任信中公司之負責人等語（見偵卷第102 頁
      背面），由此可知，辦理變更登記之時，信中公司之實際
      負責人應係被告己○○無訛，衡情此重要公司大、小章印
      鑑應均係由負責人己○○所保管、使用，是以，由此可推
      知此變更登記，應係被告己○○所為。
    2.再者，被告己○○復於偵查中供稱：「（問：股東名簿上
      之股東之持股比例，有無經過這些股東同意？）除了告訴
      人之外，其餘都是我親戚，這些股東變更，除了告訴人（
      指戊○○）不是我處理的，其餘的是我處理。」等語（見
      見91年度他字第283 號卷第102 頁背面）。是以，被告既
      得辦理其餘6 位股東之變更登記，衡情應與戊○○部分係
      同時間辦理，要無分別辦理之可能，且益徵被告持有公司
      之大、小章無訛。從而，被告此部分之辯解，尚難憑信，
      但可間接推論此部分之行為人係被告無訛。
    3.又信中公司上開變更登記內容，主要係辦理增資、修改公
      司章程，已如前述，而辦理增資登記時，必須提出股東名
      簿乙節，業據證人即原省政府建設廳建設廳之公司登記承
      辦人吳蒼火於偵查中證述明確（見92偵2193號卷第59頁以
      下）。加以，信中公司本係被告所有之1 人公司，且其為
      信中公司之負責人，詳如後(三)所述，因此，申請辦理公司
      增資之變更登記，理當亦係被告所為，從而，申請辦理增
      資變更登記同時所提出之股東名簿，亦應係被告所載，殆
      無疑義。
    4.再者，被告己○○於本院供認關於犯罪事實欄二之部分，
      係因當時公司營運狀況不好，且其知悉戊○○只是人頭股
      東，其才將公司大部分之股份轉讓予他人等語（見審1 卷
      第18頁，被告僅保留其餘股東名下1 股，以符90年11月12
      日修正前公司法第2 條股份有限公司股東需7 人之規定）
      。是以，被告己○○既有權將公司幾近全數股份轉讓予他
      人，由此亦可推知當初將陳錦廷名下股份變更登記為戊○○所有之行為人，應係被告己○○所為無訛。
    5.又據被告己○○於偵查中供稱：伊申請信中建設公司，請
      戊○○幫忙，因股東要7 人不夠，請戊○○當股東，他有
      同意云云（見91年度他字第283 號卷第39頁背面）。就此
      ，證人戊○○於本院審理時亦否認有同意被告請其當股東
      等語（見93年8 月10日審理筆錄）。再者，倘被告己○○
      當初確實未以戊○○名義辦理登記，其於偵查中理應以「
      不知情」、「不是伊所為」等語置辯，要難於偵查中辯稱
      有經過戊○○同意。是以，綜合上情以觀，應可認係被告
      所稱係其將戊○○登記為股東之供述，實為可採。
    6.又據證人戊○○於審理時證稱：伊當時收到國稅局之補繳
      稅通知，發現是信中公司股票的強制分配盈餘，伊就找己○○問，他說股票已經賣掉，也拿幾張文件給伊看，說證
      交稅他都已經繳了，跟伊解釋一些，伊不滿意，他才說是
      乙○○做的等語（見審2 卷第22、27頁）。準此，被告既
      先向戊○○解釋，並提出相關資料，而非立即稱係乙○○
      所為，其不知情，由此客觀事態，可知被告應係行為人，
      殆無疑義。
    7.承上，證人戊○○復證稱：伊找己○○問時，他說他的兄
      弟姊妹就此課稅之處分，很早就向稅捐稽徵處提起訴願的
      行政程序，己○○就叫伊去找他的黃姓會計師，會計師就
      拿1 張己○○妹妹向台北縣淡水稅捐稽徵處異議之文書，
      叫伊照抄等語（見審2 卷第28頁）。經查，就信中公司強
      制盈餘分配結果，稅捐稽徵機關對股東所為之上揭課稅處
      分，其中股東己○○、陳信中、陳義珍（含其配偶甲○○
      ）、庚○○於收受89年度綜合所得稅核定稅額通知書及繳
      款書後，均向財政部中區國稅局提出復查申請，此有財政
      部臺灣省中區國稅局93年8 月26日中區國稅法二字第0930
      053657號函、財政部臺灣省北區國稅局淡水稽徵所93年9
      月7 日北區國稅淡水二字第0931012045號函暨所檢附之複
      查申請書4 份附卷可稽（見審2 卷第140 頁及148 頁以下
      ）。而證人戊○○亦以其妻蔣耘華之名義，向北區國稅局
      台北縣分局提起復查申請，此有財政部臺灣省中區國稅局
      92年10月27日中區國稅法二字第0920072 567 號函暨所檢
      附之申請書在卷可憑（見審卷第143 頁以下）。是以，戊○○既非信中公司之實際股東或職員，亦非己○○之家族
      成員，其卻知悉其餘多位股東已提出復查申請之救濟程序
      ，而自己亦提起復查申請，甚至知悉被告之會計師姓黃（
      見審2 卷第165 、169 頁被告之陳報），且知悉己○○之
      胞妹庚○○向台北縣淡水稅捐稽徵處提出復查申請（見同
      卷第148 頁）。由此可知，應係其找被告己○○理論時，
      由己○○所告知及指導無訛。況被告己○○於偵查中供稱
      ：「（問：戊○○被強迫繳的稅，你是否願負擔？）現在
      申訴中。」等語（見偵卷第102 頁背面），由此益徵係己○○指導其申訴無訛。至辯護意旨指稱戊○○與庚○○之
      復查申請書內容不盡相同，認證人戊○○所稱其照抄庚○○復查申請書等語，屬不實之證述云云。惟查，觀諸庚○○復查申請書之內容，尚包括指稱己○○涉嫌冒用他人名
      義登記股東之文句（見審2 卷第150 頁），衡情被告己○○之會計師出示予戊○○之復查申請內容，應非上述庚○○所申請之內容（可能係庚○○之配偶又另行製作），從
      而，此部分辯護意旨尚難資為有利於被告之認定，併此敘
      明。
    8.綜上可知，委由會計師辦理公司增資、修改章程及股東變
      更登記之行為人，應係被告己○○無訛。從而，亦可推知
      本案登載不實之內容於業務上製作之股東名簿亦係由被告
      所為，要屬無疑。
  (三)次應審究者，為信中公司股份歸屬狀況，究竟係多人出資？
    抑或被告己○○1 人所有之「一人公司」？經查：
    1.信中公司原登記股東陳錦廷、乙○○、陳信忠、庚○○、
      陳義珍分別屬被告之父、妻及胞兄妹，而甲○○則為陳義
      珍之夫乙節，業據被告供認無訛，應堪認定。
    2.據證人即信中公司登記股東甲○○於審理時證稱：伊及太
      太陳義珍都是掛名股東等語（見審卷第53頁）。加以，觀
      諸登記股東庚○○及其夫翁錫山就系爭課稅處分之復查申
      請書內容，亦陳稱渠等並未投資信中公司等語（見審2 卷
      150 、151 頁）。由此可知，信中公司之上揭股東，僅屬
      掛名股東，並未實際擁有股權。
    3.而被告己○○於偵查中供承：「（問：股東名簿上之股東
      之持股比例，有無經過這些股東同意？）除了告訴人之外
      ，其餘都是我親戚，這些股東變更，除了告訴人（指戊○○）不是我處理的，其餘的是我處理。」等語（見偵卷第
      10 2頁背面）。準此，姑不論被告上開所供告訴人除外部
      分是否屬實，關於信中公司之其餘股東之變更，既係由被
      告1 人決定處理，可認被告具有所有權之處分權能，由此
      益徵其餘股東應屬掛名股東。
    4.而被告己○○於本院行準備程序時，亦供認關於犯罪事實
      欄二之部分，係因當時公司營運狀況不好，且知悉戊○○
      只是人頭股東，其才將公司大部分之股份轉讓予他人等語
      （見審卷第18頁）。是以，被告己○○既有權得獨自1人
      決定將公司之股份轉讓予他人（僅保留其餘股東名下1 股
      ），顯見信中公司之股份應均係被告己○○1 人所有，其
      餘之股東應僅係其親友出名之人頭股東。
    5.再者，被告之父親陳錦廷係於87年間過世乙節，業據被告
      供認無訛，且有馬偕紀念醫院93年5 月29日馬院醫內字第
      931636號函暨檢附之病歷資料附卷可稽（見審1 卷第294
      頁）。是以，被告既得於其父生前之86年8 月間，即將陳
      錦廷名下之股份辦理股東變更登記予第3 人戊○○（認定
      係被告所為已如前述），亦顯見其具有該股份之處分權，
      從而，登記於其父名下之股份，亦應係被告所有。
    6.綜上，本案行為時之86年間，信中公司之股份應係被告己○○1 人所有，其餘公司之登記股東應屬掛名股東，故信
      中公司為己○○所有之一人公司，應堪認定。
  (四)又上開被告將原登記於陳錦廷名下之 370 股份，變更登記予
    戊○○，並載於信中公司股東名簿之事，並未經過戊○○之
    同意乙節，業據證人戊○○於本院審理時證述明確（見93年8
    月10日審理筆錄）。由此可知，被告係冒用戊○○之名義，
    擔任信中公司之人頭股東，並將其原置於其父陳錦廷名下之
    股份登記予戊○○名下。故應審究者，在於被告所為之動機
    、目的何在？此涉及被告所犯罪名，茲析述如下。
  (五)關於被告將陳錦廷名下之股份登記予戊○○名下行為之動機
    、目的，經查：
    1.依前述(三)之結論，可知信中公司係被告己○○所有之「一
      人公司」，故公司全部之股份均為己○○所有，其餘股東
      實屬為親友出名之掛名股東，先予敘明。
    2.按被告既擁有信中公司之全部股份，故不論其將股份登記
      於何人頭股東名下，如公司有盈餘分配予股東（不論為現
      金股利或股票股利），實際上均由被告己○○取得，是則
      ，對於因此所生之所得稅捐（性質屬綜合所得稅之營利所
      得），己○○本應有繳納之責，實為納稅義務人。
    3.又「信中公司截至86年度止，未加百分之十營利事業所得
      稅之未分配盈餘累積數148,411,476 元，已超過實收資本
      額35,000,000元之百分之百以上，依所得稅法第76條之一
      及財政部77年12月30日台財稅第77066755 0號函規定，該
      公司應辦理增資或分配，故財政部臺灣省中區國稅局竹南
      稽徵所於88年11月5 日中區國稅竹南資字第880011 691
      號函通知信中公司應於89年12月31日前辦理在案，惟信中
      公司並未依前揭規定辦理，稅捐稽徵所爰按投資額比率強
      制歸戶該公司股東89年度綜合所得稅營利所得，嗣因該所
      歸戶年度有誤，復以91年7 月22日中區國稅竹南資字第
      0910 009188 號函通報信中公司請其即通知各股東將歸戶
      課稅之所得併入90年度所得稅申報，然該公司股東均未主
      動申報，因此該所案投資額比率強制歸戶各股東營利所得
      ，其中戊○○強制歸戶營利所得為15,689,213元，而戊○○並因此應納5,616,153 元之綜合所得稅之營利所得稅賦
      」等情，此有財政部臺灣省中區國稅局竹南稽徵所92年5
      月20日中區國稅竹南二字第0920 00 9080號函及財政部臺
      灣省北區國稅局綜合所得稅核定稅額繳款書影本1 份附卷
      可稽（見91年度他字第283 號卷第104 頁、第12頁後）。
    4.由上可知，戊○○因遭被告己○○冒其名義擔任股東，致
      應繳交5,616,153 元之綜合所得稅之營利所得，此數額即
      為己○○原應繳納之稅賦數額，是以，被告己○○將登記
      於其父陳錦廷名下之股份，移轉予不知情之戊○○名下，
      實為逃漏5,616,153 元之綜合所得稅之營利所得無訛。
    5.又於86年間，被告之父陳錦廷已屆75歲高齡，且其罹患高
      血壓等病症，而於83年10月間起即至為恭醫院長期門診並
      服用降血壓藥乙節，此有財團法人為恭紀念醫院93年4 月
      9 日（93）為恭醫字第9300320 號函檢附之病歷查詢表附
      卷可稽（見審1 卷第288 、289 頁），已如前述，參諸被
      告己○○於父親生前即將登記於其父陳錦廷名下之股份全
      數移轉至不知情之戊○○名下，綜合此客觀事態，可推知
      被告應知悉其父陳錦廷年事已高、身罹病症，恐其突然過
      世後，原登記於陳錦廷名下之股份，將被誤認為係遺產之
      一，而依法會被稅捐稽徵機關課以遺產稅，始為此行為。
      從而，此為被告之犯罪動機之一，應堪認定。
    6.末按，依遺產及贈與稅法第6 條就遺產稅之納稅義務人之
      相關規定，解釋上需被繼承人死亡時，始有遺產稅之納稅
      義務人可言。從而，稅捐稽徵法第41條第1 項所定納稅義
      務人，以不正當之方法逃漏遺產稅，需待被繼承人死亡後
      所為之逃漏遺產稅行為，始有適用。如被繼承人死亡前所
      為逃漏遺產稅之行為，除涉犯偽造文書等罪嫌外，尚難以
      此條之規定相繩。是以，本件被告此部分之行為，不僅動
      機上係逃漏綜合所得稅及避免被誤課遺產稅，且構成要件
      亦有不符，尚難論以逃漏遺產稅捐之犯行，附此敘明。
  (六)又犯罪事實欄二關於被告將原登記於戊○○名下之370 股中
    369 股移轉予丙○○（股份登記於其母丁○○名下），而將
    業務上製作之股東名簿中戊○○部分變更登記為持有1 股，
    並持之向經濟部中部辦公室辦理公司變更登記，且未得戊○○同意乙節，業據被告供承無訛（見審卷第18頁），核與證
    人戊○○證述相符，並有信中公司股東名簿影本1 份附卷可
    稽（見91年度偵字第283 號卷第85頁），應堪認定。而被告
    此行為，亦足以生損害於戊○○（如將戊○○被誤認有證券
    交易而課稅等），亦可認定。至被告供稱其將信中公司股份
    賣予他人等語，其中登記於戊○○名下之股份移轉賣予他人
    部分，是否涉嫌於買賣契約書上偽造「戊○○」之署押、印
    文乙節，綜觀全卷事證，僅有其他人頭股東之買賣契約書（
    見審1 卷第120 、121 、123 頁），而無偽造戊○○署押、
    印文之買賣契約書，故此部分檢察官既未予以舉證或指出證
    明之方法，基於「罪疑唯輕」原則，尚難執此遽論被告尚涉
    犯此部分之犯行，附此敘明。
  (七)綜上各情，參互以觀，足證信中公司係被告所有之1 人公司
    且其為公司之負責人，為從事業務之人，且公司盈餘分配後
    為其1 人所得，實為納稅義務人，其一方面為逃漏信中公司
    盈餘分配之綜合所得稅，另一方面避免被政府誤課遺產稅，
    始製作內容不實之股東名冊，將其所有原登記於父親陳錦廷
    名下之370 股股份，移轉登記予不知情之戊○○名下，並持
    至省政府建設廳辦理變更登記，由公務員將此不實之事項登
    載於職務上所掌之公文書。嗣被告將信中公司賣予他人，而
    將登記於戊○○名下股份中之369 股登記予他人，復製作內
    容不實之股東名冊，將戊○○變更登記為1 股，並持向經濟
    部中部辦公室辦理公司變更登記，亦使公務員將此不實之事
    項登載於職務上所掌之公文書。本件事證已經明確，足以認
    定被告之犯行，應予依法論科。
二、對於被告辯解，及對被告有利之證據，本院之判斷：
    被告於審理時固供認有將戊○○名下之370 股變更登記為1
    股之事實，惟矢口否認有何逃漏稅捐之犯行，辯稱：伊並未
    將戊○○登記為股東，這件事情是伊前妻乙○○辦理的，信
    中公司的營運及財務管理都是伊的前妻在負責，伊只負責工
    程的事情云云。是以，本案事實上之主要爭點，在於犯罪事
    實一之部分，將陳錦廷名下之信中公司370 股份，變更登記
    為戊○○名下之行為人，是否係被告之前妻乙○○？經查：
  (一)證人乙○○經本院多次傳訊，因未會晤本人而改以寄存送達
    ，惟其始終未到庭乙節，有送達證書可稽。是此部分實難當
    庭命證人乙○○與被告對質，僅能綜合其餘之卷證資料予以
    認定，先予敘明。
  (二)觀諸前述信中公司86年8 月16日之申請變更登記之相關資料
    ，可知被告己○○係公司之登記負責人，且登記事項卡、章
    程、議事錄等均蓋有被告印章，並無乙○○之相關核印，且
    遍查全卷，亦查無乙○○有於當時執行公司業務之相關批示
    文件，是以，信中公司的營運及財務管理是否由乙○○所主
    管，顯有疑義。
  (三)據被告己○○所稱，如信中公司係其家族企業，衡情何以由
    非陳氏家族之女性掌管公司營運及財務之大權？而身為負責
    人之被告卻對於公司股東等變更登記之重要事項卻完全不知
    悉，此均顯與常理有悖。
  (四)據證人戊○○於審理時證稱：當初乙○○係在台北的信助公
    司（乃信中公司關係企業）工作，而信中公司營運地點係在
    苗栗，伊路過時曾進去看，有看到己○○在信中公司工作等
    語（見審2 卷25、26頁）。是以，既然乙○○係在台北之信
    助公司工作，而己○○則在苗栗工作，衡諸常情，乙○○對
    於位在苗栗之信中公司實難以（也無必要）為實質營運及財
    務管理。
  (五)就動機而言，既然陳錦廷於變更登記時仍在世，身為媳婦之
    乙○○，在無任何原因、動機下，焉有將陳錦廷名下之股份
    變更登記予無任何親戚關係之第3 人戊○○之理？反之，變
    更登記之結果，除有逃漏綜合所得稅之優點，且可避免年事
    已高、罹患高血壓，且長期門診服用降血壓藥之陳錦廷，在
    可能往生之情況下，稅捐機關將原己○○所有而登記於其父
    陳錦廷名下之股份，誤認係遺產之一部分，而課以高額之遺
    產稅，業如前所述，是以，身為股份所有人及遺產繼承人之
    被告，反而有將股份變更登記之動機與實益（惟本案實際結
    果係逃漏所得稅捐，而非遺產稅，已如前述）。
  (六)至證人即信中公司之職員甲○○到庭證述：伊係信中公司財
    務經理，信助公司及信中公司均由乙○○在指揮，伊每日都
    會將信中公司的財務報表傳給台北的乙○○云云（見審2 卷
    第38、46頁）。惟查，證人甲○○復證稱：「（問；信中公
    司是否在86年5 月間將公司董事長由陳錦廷變更為己○○，
    這件事情你知道嗎？）當時因為有一個公司的關係企業游泳
    池要有人處理，所以我沒有在公司，我不知道這件事情」、
    「（問：當時陳錦廷之身體狀況如何？）狀況我不太清楚，
    當時公司派我在經營公司的關係企業室內游泳池」、「（問
    ：信中公司在86年6 月間是否有增資1 千萬元？）我不清楚
    ，那時候我不在公司，我85、86年在游泳池那邊」等語（見
    審2 卷39至41頁）。是以，如證人身為信中公司財務經理，
    何以對於信中公司許多重要事務均不知悉，又何以在外擔任
    處理游泳池之事務？是證人此部分所言，顯與事理有違。參
    以，甲○○之妻為陳義珍，乃被告之胞姊妹，夫妻2 人均同
    意為信中公司之掛名股東乙節，業據證人甲○○證述明確，
    由此足見證人甲○○不無有迴護被告之可能。綜上，證人甲○○關於信中公司均由乙○○在指揮，其每日都會將信中公
    司的財務報表傳給台北的乙○○之證言，既有上開瑕疵，尚
    難資為有利於被告之認定，附此敘明。
  (七)此外，被告復辯稱：戊○○變更為股東之事是乙○○在辦理
    的，變更後才告訴伊，伊才知道，伊認為她要這樣變更，係
    他相信戊○○，伊想這樣沒有問題，就沒有再管了等語（見
    審1 卷第18頁）。惟衡諸常情，被告己○○既擔任公司之負
    責人，其妻乙○○就變更股份登記之重大事項，焉有未事前
    告知被告、徵詢其意見或徵得其同意之理？而被告對於乙○○告知其將父親陳錦廷名下之全部股份移轉予家族外之第3
    人，又豈有不聞不問之理？此均顯與常理有違。
  (八)又觀諸被告所提出之信中公司86年間之收入證明單、轉帳傳
    票等相關會計憑證資料影本（見審2 卷第95至97頁），均無
    乙○○執行該公司業務之相關批示、核章之情形，是被告辯
    稱信中公司財務由乙○○主管乙節，亦顯不足採。
  (九)此外，本件行為人確屬被告乙節，業如認定犯罪事實所憑之
    證據及理由欄(二)所認定，是被告此部分之辯解，亦無足取。
  (十)綜上，被告此部分之辯解，尚與經驗法則、論理法則有違，
    且與事實不符，顯屬卸責之詞，尚難採信。
  (十一)至被告及辯護人其餘之抗辯，主要係針對檢察官認被告係涉
    犯逃漏遺產稅捐之犯行所為，惟此部分既經本院認檢察官變
    更犯罪事實之程序不合法，而仍應以原起訴之犯罪事實為起
    訴事實，故此部分之辯解，本院即無加以論述不予採信之理
    由，附此敘明。
三、論罪科刑的理由：
  (一)犯罪事實欄一之部分，核被告己○○所為，係犯稅捐稽徵法
    第41條之納稅義務人以不正方法逃漏稅捐之罪、刑法第216
    條、第215 條行使業務登載不實之文書罪及刑法第214 條之
    使公務員登載不實罪。犯罪事實二之部分，核其所為，係犯
    刑法第216 條、第215 條行使業務登載不實之文書罪及刑法
    第214 條條之使公務員登載不實罪。
  (二)被告前揭於業務上文書登載不實之低度行為，應為行使業務
    上登載不實文書之高度行為所吸收，不另論罪。
  (三)被告先後2 次行使業務上登載不實文書及使公務員登載不實
    之犯行，均時間緊接，所犯罪名與構成要件復係相同，顯均
    係基於概括之犯意反覆為之，均應依連續犯規定論以1 罪，
    並均加重其刑。
  (四)被告所犯上開連續行使業務上登載不實之文書罪、連續使公
    務員登載不實罪及稅捐稽徵法第41條之納稅義務人以不正方
    法逃漏稅捐之罪3 罪間，有方法結果之牽連關係，應從一重
    之稅捐稽徵法第41條之納稅義務人以不正方法逃漏稅捐之罪
    處斷。
  (五)被告利用不知情之夏祖訓會計師，持內容不實之股東名簿，
    向省政府建設廳辦理公司變更登記，而使該管公務員登載於
    職務上所製作之文書，係間接正犯。
  (六)量刑部分：
    爰審酌被告不思以合法方式節稅，竟以不正當之方法逃漏綜
    合所得稅捐，對於其他守法繳納稅捐之國民極不公平，危害
    稅捐稽徵之公平性，且所逃漏遺產稅之金額甚鉅，造成國家
    稅收短少，影響政府財政，犯罪情節重大，惡性匪淺。且被
    告犯後仍否認主要犯行，飾詞圖卸，將責任推諉於其前妻，
    毫無坦承悔過之具體表現，浪費有限之司法資源，本應嚴罰
    重懲，念及其並無犯罪之前科紀錄，有臺灣高等法院被告全
    國前案紀錄表1 份附卷可稽，及其開庭態度尚稱良好，併參
    酌其生活狀況、品行、智識程度、犯罪之動機、目的、手段
    、所生危害及公訴人具體求處有期徒刑2 年等一切情狀，爰
    量處主文所示之刑，以資懲儆，並符罪刑相當原則。
  (七)沒收部分：
    至被告先後將不實之事項，登載於信中公司股東名簿之犯行
    ，因該股東名簿屬信中公司所有，而非被告所有，爰不依刑
    法第38條第1 項第2 款為沒收之諭知，此外，該股東名簿非
    其他依法應沒收之物，爰不為沒收之諭知，併此敘明。
四、適用法律依據：
    (一)刑事訴訟法第299條第1項前段。
    (二)稅捐稽徵法第41條。
    (三)刑法第11條前段、第56條、第55條、第216 、第215 、第
      214條。
    (四)罰金罰鍰提高標準條例第1 條前段。
本案經檢察官林文中到庭執行職務。
中　　華　　民　　國　　94　　年　　4 　　月　　19　　日
                  刑事第一庭  審判長法　官    周淡怡
                                    法  官    李太正
                                    法  官    顧正德
以上正本證明與原本無異
如不服本判決應於送達後10日內向本院提出上訴狀（應附繕本）
                                    書記官    廖鳳美
中　　華　　民　　國　　94　　年　　5 　　月　　17　　日
稅捐稽徵法第41條 (逃漏稅捐之處罰)
納稅義務人以詐術或其他不正當方法逃漏稅捐者，處5 年以下有
期徒刑、拘役或科或併科新台幣6 萬元以下罰金。
中華民國刑法第216 條 (行使偽造變造或登載不實之文書罪)
行使第條至第條之文書者，依偽造、變造文書或登載不實事項或
使登載不實事項之規定處斷。
中華民國刑法第215 條 (業務上文書登載不實罪)
從事業務之人，明知為不實之事項，而登載於其業務上作成之文
書，足以生損害於公眾或他人者，處三年以下有期徒刑、拘役或
500 元以下罰金。
中華民國刑法第214 條 (使公務員登載不實罪)
明知為不實之事項，而使公務員登載於職務上所掌之公文書，足
以生損害於公眾或他人者，處三年以下有期徒刑、拘役或500 元
以下罰金。
